【裁判字號】    96,上易,2639
【裁判日期】    970617
【裁判案由】    詐欺
【裁判全文】
臺灣高等法院刑事判決                96年度上易字第2639號
上  訴  人  臺灣臺北地方法院檢察署檢察官
被      告  乙○○
選任辯護人  楊宗儒律師
上列上訴人因被告詐欺案件，不服臺灣臺北地方法院96年度易字
第90號，中華民國96年9月28日第一審判決（起訴案號：臺灣臺
北地方法院檢察署95年度偵字第22237號），提起上訴，本院判
決如下：
    主  文
上訴駁回。
    理  由
一、本案經本院審理結果，認第一審判決對被告乙○○為無罪之
    諭知，核無不當，應予維持，除被告提出之公證證明書，係
    被告以外之人於審判外之書面供述，檢察官於本院認無證據
    能力，被告及其辯護人並未提出經大陸海協會驗證之證明，
    應認無證據能力外，其餘引用第一審判決書記載之證據及理
    由（如附件）。
二、檢察官依告訴人甲○○之請求提起上訴，上訴意旨略以：
  (一)被告提出案外人何秀輝之證明書，以證明其曾投資新臺幣（
    下同）八十萬元至宏達服裝部。然該證明書未經大陸海協會
    之驗證，且其記載與被告所提「個體工商戶營業執照」上所
    載「『平潭縣宏達服裝批發部』經營者：何秀輝，組成形式
    ：個人經營，執照有效期間：自二○○四年七月十五日」與
    被告辯稱與何秀輝係合夥關係，其曾投資二十萬人民幣不符
    。如依被告所稱渠於二○○四年九月十日投資，於二○○七
    年三月可以分配紅利十萬元人民幣，豈非投資二年六個月，
    分紅比例即達投資額百分之五十。且被告於偵訊時稱：「伊
    叫龔竹英幫伊匯款，龔竹英欠伊四十三萬元，龔竹英幫伊買
    成衣的材料」云云，顯然原審之答辯不一致。再依財團法人
    金融聯合徵信中心查詢結果，被告自九十五年四月起即陸續
    延欠繳納信用卡款項，至同年七月間起因欠繳款項遭強制停
    卡，則被告何以不將紅利四十三萬元繳交信用卡款項，反而
    全數購買黃金條塊，而致信用卡遭全面強制停卡？其所辯不
    足採。
  (二)原判決附表所採信被告提出之匯款流程，被告係最後保有此
    財物之人，若非詐騙集團之成員，何能精準於前一日選妥黃
    金條塊，約定隔日匯款至高昇銀樓，甲○○竟能在隔日將被
    告指定之金額匯入。且銀行法並未容許個人或公司從事地下
    匯兌業務，以上行為係違反銀行法，被告所稱之大陸匯兌中
    心為何？原審並未查明。
  (三)被害人甲○○雖曾與被告成立和解表示不願追究被告責任云
    云。惟詐欺罪乃公訴罪，並不以被害人是否追究來認定被告
    是否構成詐欺罪嫌，原判決以被害人確實有簽立和解書不再
    追究匯款至楊桂花帳戶乙情，認定被告所辯可信，顯然與論
    理法則有違等語，提起上訴。
三、惟查：
  (一)按刑法第三百三十九條之詐欺罪之成立，以意圖為自己或第
    三人不法所有，以詐術使人將本人或第三人之物交付為要件
    。所謂以詐術使人交付，必須被詐欺人因其詐術而陷於錯誤
    ，若其所用方法，不能認為詐術，亦不致使人陷於錯誤，即
    不構成該罪（最高法院四十六年台上字第二六○號判例參照
    ）。
  (二)被害人即告訴人甲○○除本案遭詐騙集團所騙之四十三萬元
    外，另筆遭騙之二百十七萬元款項，亦係透過大陸地區地下
    通匯業者匯款至案外人陳有禮所有臺北富邦銀行延平分行之
    0000000000000號存款帳戶內，其情核與本件
    原判決附件所示之匯款流程大致相符，且係透過同一大陸地
    區地下通匯業者匯款等情，有臺灣士林地方法院檢察署九十
    五年度偵字第九九八二號不起訴處分書在卷可稽（原審卷(一)
    五五、五六頁）。又被告辯稱至高昇寶石公司向楊桂花洽談
    購買四十三萬元之黃金條塊，因該款項以現金交付多所不便
    ，遂向楊桂花索取銀行帳戶，並去電工作夥伴何秀輝，請其
    將給付與伊之人民幣十萬元直接匯予楊桂花等情，除經證人
    即高昇寶石公司實際負責人楊桂花於原審證述屬實（原審卷
    (一)七四至七六頁），並有證人楊桂花提出之高昇寶石公司確
    有販賣黃金條塊之廣告及其他客人曾有用匯款給付貨款之銀
    行交易明細帳戶可資佐證（原審卷(一)二○二至二○九頁）。
    而告訴人甲○○告訴證人楊桂花涉犯詐欺部分，亦經臺灣臺
    北地方法院檢察署檢察官另以九十五年度偵字第一七一四二
    號不起訴處分在案，均足證被告所辯尚非無據。尤以告訴人
    甲○○於原審證述無論係在詐騙過程或簽訂同意書時，被告
    均未參與及在場等情（原審卷(一)七一至七四頁），實乏積極
    事證足認與詐欺罪之構成要件相合。再參以本院函請財政部
    臺北關稅局，查明被告自九十三年十月起至九十五年九月間
    止，於桃園機場出口通關有無申報並攜帶黃金出口至香港，
    及以何名義申報等情，據覆：「乙○○自九十三年十月起至
    九十五年九月止，向本局申報並帶黃金出口至香港紀錄計四
    十三次。除九十五年六月十二日以源財興有限公司（統一編
    號：00000000）名義申報（出口報單第ＣＡ／九五
    ／Ｂ○一八八號）外，其餘四十二次均以大昇國際股份有限
    公司（統一編號：00000000）名義申報出口」等情
    ，此有該局九十七年四月八日北普稽字第○九七一○○八五
    三八號函暨乙○○申報出口報單清表在卷可稽（本院卷八四
    、八五頁），核與證人楊桂花證稱：「被告之前即常來店內
    買東西而認識；大約九十四、九十五年開始到店內買東西。
    此次被告買金塊，伊有給他較優惠的價格，因被告常來買東
    西，是從九十四、九十五這一、二年因為買東西比較熟，條
    塊如果一般客人來買會算一般價金，因為被告是一位張小姐
    介紹來的，所以就算被告比較優惠。給被告帳號付買金塊價
    錢，並無存疑惑，因為有時對其他客人也會這樣（原審卷(一)
    七四至七六頁），及被告辯稱其自九十二年間起即從事黃金
    買賣，並以大昇國際股份有限公司名義申報出口等情相符。
    可徵被告本即從事黃金買賣，而本件告訴人被騙之四十三萬
    元部分，僅其多筆交易中之一筆，衡情其應無故意詐騙告訴
    人之必要。況依前所述，本件匯款流程，乃被告委其大陸工
    作夥伴何秀輝透過地下金融轉匯，則被告是否得預見其轉匯
    流程並可得掌控？或得見其款項有與告訴人匯款交流之可能
    ，均非無疑。至上訴意旨質疑被告與大陸人士何秀輝之合夥
    乙情，雖因該大陸人士何秀輝本院無從傳證，所稱縱屬有疑
    ，然仍須有積極之事證始足憑認被告有詐欺犯罪，本院尚難
    單憑上訴意旨所指無法確認有無合夥乙情，即遽而推論被告
    有詐欺犯罪。又另指被告自九十五年四月起，即陸續延欠繳
    納信用卡款項，至同年七月間起因欠繳款項遭強制停卡，則
    被告何以不將紅利四十三萬元繳交信用卡款項，反而全數購
    買黃金條塊，而致信用卡遭全面強制停卡一節，然此僅為被
    告資金運用方式或紅利分配之問題，尚難執此即謂必與本件
    詐欺有關聯；況本件被害人甲○○遭詐騙一事，係發生於九
    十五年二月至四月間，自不能以被告事後有因消費款項未繳
    ，而遭銀行強制停卡之查詢資料，遽謂被告於此之前早屬經
    濟能力不佳、毫無能力購買黃金條款之結論。再依吾人所見
    詐欺集團固有利用存款帳戶洗錢等情，惟本件並無積極證據
    ，足資證明被告確屬詐騙集團成員，並已為詐騙之分工行為
    ，尤以告訴人另筆被詐二百餘萬元案外人陳有禮部分，其匯
    款流程亦與本案相似，惟該案外人義有禮則證稱不認識被告
    或告訴人，此亦經原審查明詳實，均無從認定被告為詐騙集
    團成員或有何關聯，且該案外人陳有禮所涉詐欺乙案亦獲檢
    察官不起訴處分在案，業如前述。末以，被告與告訴人於本
    案確曾成立和解，此為告訴人所不爭執，亦有和解書為憑。
    縱告訴人本意並非不追究被告是否構成詐欺罪嫌屬實，然此
    乃解決兩造所生損失之選項之一，尚難以事後有和解之行為
    遂推認被告自始有參與詐騙告訴人之行為。且查被告乃往來
    兩岸經商之人，與其營利相比，苟有免於訟累之途，其選擇
    與告訴人和解，亦非不可期，此由於本案過程中與告訴人無
    關係之銀樓業者楊桂花亦於事後與告訴人成立和解適足證明
    （原審卷(二)一九八頁），是以尚難執此即認與詐欺罪之構成
    要件相當，而率予詐欺罪刑相繩。綜上，檢察官以前揭情詞
    提起上訴，難謂有理由，其上訴應予駁回。
四、據上論結，應依刑事訴訟法第三百七十三條、第三百六十八
    條，判決如主文。
本案經檢察官王壬貴到庭執行職務。
中    華    民    國    97    年    6    月    17    日
                  刑事第十八庭審判長法  官  吳鴻章
                                    法  官  周政達
                                    法  官  段景榕
以上正本證明與原本無異。
不得上訴。
                                    書記官  陳靜姿
中    華    民    國    97    年    6    月    17    日
附件：
臺灣臺北地方法院刑事判決                96年度易字第90號
公  訴  人  臺灣臺北地方法院檢察署檢察官
被      告  乙○○  男  48歲（民國○○年○月○○日生）
                    身分證統一編號：Ｚ000000000號
                    住新竹縣竹北市○○街2巷27號
                    居新竹縣竹北市○○○路165號2樓
選任辯護人  楊宗儒律師
上列被告因詐欺案件，經檢察官提起公訴（95年度偵字第22237
號），本院判決如下：
    主  文
乙○○無罪。
    理  由
一、公訴意旨略以：被告乙○○與真實姓名、年籍不詳之詐騙集
    團成員，基於意圖為自己不法所有之犯意聯絡，先由其中一
    名不詳女性成員於民國95年2 月27日10時30分許，撥打電話
    予被害人甲○○，佯稱香港公家機關正在舉辦摸彩活動，並
    告知甲○○已中獎，如欲領獎須先繳交稅金云云，致甲○○
    因而陷於錯誤，依該詐騙集團成員指示，陸續將如附表所示
    之金額匯入如附表所示帳戶內。其中如附表所示編號7 之款
    項，係由乙○○於95年4月9日下午2 時許，至臺北市○○區
    ○○路106 號高昇金銀寶石有限公司，向不知情之楊桂花表
    示欲購買新臺幣（下同）43萬元之黃金條塊，因不便攜帶過
    多現金，要求以匯款方式支付價金，楊桂花不知遭利用，遂
    告知其於國泰世華商業銀行古亭分行（下稱國泰世華銀行）
    所開立之帳號第00000000000000號帳戶，並約定翌日匯款43
    萬元進入上揭帳戶後再行交付黃金條塊。嗣甲○○因遭詐騙
    而於95年4 月10日，將43萬元現金存入楊桂花之上揭國泰世
    華銀行帳戶後，乙○○乃取得約18.45 兩之黃金條塊。嗣甲
    ○○察覺有異報警後因而循線查悉上情。綜上，因認被告涉
    犯刑法第339 條第1項之詐欺取財罪嫌等語。
二、按犯罪事實應依證據認定之，無證據不得推定其犯罪事實；
    而不能證明被告犯罪者，應諭知無罪之判決，刑事訴訟法第
    154條第2項、第301條第1項分別定有明文。又事實之認定，
    應憑證據，如未能發現相當證據，或證據不足以證明，自不
    能以推測或擬制之方法，為裁判基礎；且認定犯罪事實所憑
    之證據，雖不以直接證據為限，間接證據亦包括在內，然而
    無論直接證據或間接證據，其為訴訟上之證明，須於通常一
    般之人均不致有所懷疑，而得確信其為真實之程度者，始得
    據為有罪之認定，倘其證明尚未達到此一程度，而有合理之
    懷疑存在而無從使事實審法院得有罪之確信時，即應由法院
    為諭知被告無罪之判決，亦經最高法院40年台上字第86號、
    76年度台上字第4986號著有判例意旨可資參照。
三、本件公訴人認被告涉犯詐欺罪嫌，無非係以告訴人甲○○、
    證人楊桂花之證述、國泰世華銀行存款存根、楊桂花所有該
    存摺之內頁交易明細、高昇金銀寶石有限公司（下稱高昇寶
    石公司）之統一發票、財團法人金融聯合徵信中心有關被告
    之網路查詢報表暨被告之入出境紀錄等件資為論據。訊據被
    告則堅詞否認有何公訴意旨所指之詐欺之犯行，辯稱：伊於
    93年間與大陸大區人民何秀輝在中國大陸福建省合夥成立「
    福建省平潭縣宏達服裝批發部」之工商戶（下稱宏達公司）
    ，因伊之配偶原為大陸籍，伊乃將手中80多萬元積蓄投入，
    嗣於95年3、4月間，伊與何秀輝結算約有人民幣10萬元可分
    放（約新台幣40萬元），鑑於當時媒體報導國際金價上漲，
    伊遂打算購買等值於人民幣10萬之條塊黃金保值，因伊常有
    購買數千元之小型金飾，用以偕同大陸籍配偶返鄉致贈親友
    之需，兼以不少親友住於臺北，曾先後多次向楊桂花設於臺
    北市○○路之高昇寶石公司購買金飾，遂於95年4月9日至高
    昇寶石公司向楊桂花洽談購買黃金條塊保值之事宜，雙方隨
    即議定購買43萬元台幣（即人民幣10萬元）之等值黃金，又
    因該款項以現金交付多所不便，方向楊桂花索取銀行帳戶，
    並去電何秀輝，請何秀輝將應給付與伊之人民幣10萬元直接
    匯給楊桂花，而本件匯款之實際過程，係大陸地區人民龔竹
    英曾於95年2月間委託宏達公司加工成衣一批，金額計為10
    萬6,460元，並約定尾款人民幣10萬元應於95年4月10日前給
    付，而何秀輝應給付伊之款項亦為人民幣10萬元，但礙於兩
    岸間尚無通暢且迅速之匯兌管道，且龔竹英與大陸之地下通
    匯業者有往來，地下通匯業者告知在臺灣有工作人員，只要
    在大陸交付人民幣，地下通匯業者即可在1、2天內將等值之
    新台幣交付給在臺灣之收款人，反之如在臺灣地區有款項欲
    匯至大陸地區亦可，因何秀輝並不認識此地下通匯業者，方
    央請龔竹英將應給付與宏達公司之人民幣10萬元尾款，透過
    此地下通匯業者在臺灣地區匯給伊，經伊透過龔竹英向地下
    通匯業者查證後，得知被害人甲○○被騙不止一筆款項，尚
    有另筆新台幣217 萬元之款項，該筆款項與本件之43萬元款
    項，均係有臺灣地區之人士（即可能為詐欺集團成員）委託
    相同之地下通匯業者，欲將等值之人民幣匯至大陸地區（即
    洗錢），而地下通匯業者為減少匯出匯入之麻煩，即直接要
    求該欲匯錢前往大陸地區之臺灣地區人士，將款項直接匯給
    同受該地下通匯業者委託，另筆大陸地區匯到臺灣地區之收
    款人帳戶所致（此複雜之匯款流程，詳如附件所示），龔竹
    英以交付伊一份由被害人甲○○簽署和解之同意書為證，足
    見伊購買黃金之價款之所以來自甲○○，確係詐欺集團利用
    地下通匯管道洗錢所致，完全與伊無涉等語。
四、經查：
  (一)被告上開辯稱及如附件所示資金流向之情，業據提出與所述
    相符之戶口名簿、東池餐飲勞健保資料、宏達服裝設立執照
    、國際金價報導、高昇寶石公司發票、訂單、送貨單、公證
    證明書等件為證（本院卷(一)第40-54 頁），核與下述證人即
    被害人甲○○、如附表編號10陳有禮於本院審理時證述之情
    節均相符（詳下述），則被告是否有公訴意旨所指詐欺之犯
    行，即非無疑。
  (二)被害人甲○○被騙另筆新台幣217 萬元之款項，而透過大陸
    地區地下通匯業者匯款至案外人陳有禮所有臺北富邦銀行延
    平分行之0000000000000 號存款帳戶內，經嘉義縣政府警察
    局朴子分局將案外人陳有禮移送偵辦後，已經臺灣士林地方
    法院檢察署檢察官以95年度偵字第9982號為不起訴處分確定
    在案等情，業經本院依職權調閱該偵查卷宗核閱無訛，並有
    該不起訴處分書在卷可稽（本院卷(一)第55、56頁）。依該不
    起訴處分書之記載，陳有禮係辯稱：「與告訴人不認識，亦
    未撥打電話向告訴人佯稱中獎，上揭存款帳戶是其所經營之
    順利紡織（晉江）有限公司（下稱順利紡織公司）臺灣聯絡
    處使用，因95年2 月10日在中國大陸福建省晉江市出售一批
    紡織品給大陸商人晉江市利瑤金屬製品有限公司（下稱利瑤
    公司）負責人吳永康，總價為人民幣54萬760 元（折合新臺
    幣217萬元），其在95年3月8日、12日、15日及21日分4次交
    貨，吳永康則在4月24日以甲○○名義匯款217萬元支付貨款
    ，在帳戶被凍結後，其向吳永康詢問，始知吳永康是透過大
    陸地下匯兌中心將人民幣轉成新臺幣匯到該帳戶中」等語，
    並提出與所述相符之順利紡織公司與利瑤公司之訂購合同、
    順利紡織公司發貨清單、中國工商銀行與中國農業銀行交易
    憑單、利瑤公司付款明細與順利紡織公司營業執照、上揭存
    款帳戶之存摺與支票等件為證。又證人陳有禮亦於本院審理
    時結證稱：「（問：是否認識在庭被告與甲○○？）（答：
    被告及甲○○我都不認識，也沒有見過，我只有在偵查庭時
    看過甲○○一次。）（提示本院卷被證12問：這份同意書，
    有無見過？）（答：我看過，這份同意書是因為甲○○有匯
    款200 多萬元入我帳戶，經過地下匯兌中心同意處理，已經
    與甲○○和解後才簽了這份同意書。）... （問：何人給你
    甲○○資料？）（答：大陸匯兌中心一位龔小姐。）（問：
    你所謂匯兌中心與甲○○達成和解之內容？）（答：和解了
    ，甲○○不提出民、刑事之告訴。）（問：所謂和解代表你
    有把甲○○匯款給你之217 多萬元還給甲○○？）（答：我
    的錢已經給大陸的匯兌中心，然後由大陸匯兌中心與甲○○
    處理，這是人家欠我的貨款在案卷內有資料。）（問：你說
    你已經將217 萬元交給匯兌中心，有無何收據？）（答：有
    銀行之匯款資料，我分三次匯款，我是順利紡織公司，我東
    西賣給吳永康，我是以陳李美麗即我太太名義匯款，我所謂
    217萬元是利瑤公司的吳永康匯給卷內的3個人，那3 個人我
    現在已經忘了。）（提示士林地檢95年9982卷第29頁問：筆
    錄中所載之三個人，是否就是邱朗鴿、洪寶鳳、王佳音此三
    人？）（答：是。）（問：我現在問你的是，你有在和解之
    前將217 萬匯給匯兌中心之意？）（答：我剛剛說我有將錢
    匯給匯兌中心是說錯了，實際我沒有將錢匯給匯兌中心，因
    這錢本來就是我的錢，吳永康用折合台幣217 萬元，當時出
    問題我的帳戶被凍結，我們就找匯兌中心，匯兌中心再與甲
    ○○聯絡，告訴甲○○這是誤會。）（問：匯兌中心叫你與
    甲○○簽和解書之前，有無將217 萬元還給甲○○？）（答
    ：我不知道匯兌中心與甲○○如何處理。）（問：你說吳永
    康有將你的前處理好之意？）（答：吳永康交給三個人的錢
    ，即是指交給匯兌中心的錢。）... （問：剛剛你所看的被
    證12之同意書，為何人所寫？）（答：是我的律師葛苗華打
    的，該律師在臺北市執業。）（問：內容何人告訴律師如何
    寫的？）（答：要加上楊桂花這筆，是由地下匯兌中心告訴
    吳永康，吳永康告訴我，我再告訴我律師所寫的和解書。）
    （問：讓甲○○簽這張同意書是何人？）（答：是周浚麟壹
    個人拿去的。）（問：拿到這份同意書後，你如何處理？）
    （答：我將同意書拿到嘉義警察局朴子分局給他正本中的其
    中一份，我有影印傳真給謝先生即被告，因被告也是透過地
    下匯兌中心要透過我拿這張和解書。）（問：是你主動傳真
    給被告？）（答：是被告打電話給我後，我才傳真給被告的
    。）（問：你剛不是說不認識被告，何以被告有你電話？）
    （答：被告是透過地下匯兌中心與我聯絡的，地下匯兌中心
    問我傳真到哪裡，我就傳真過去，我有與被告講過電話，但
    是沒有看過本人。）... （問：你剛提到吳永康告訴你要加
    上楊桂花這筆，有無告訴你何原因？）（答：吳永康說匯兌
    中心告訴他說，同樣是匯兌出問題，所以加上楊桂花這筆。
    ）（問：你是否認識楊桂花？）（答：不認識。）」（本院
    卷(二)第20-22 頁），並提出投資大陸地區順利紡織公司確實
    經過經濟部投資審議委員會准予備查之該會91年11月14日函
    文為證（本院卷(二)第38、39頁）。又被害人甲○○確實有簽
    立同意書，同意不再就95年4月24日匯款217萬元至陳有禮上
    開銀行帳戶、95年4 月10日匯款43萬元之楊桂花所有上開銀
    行帳戶之事情追究等情，亦有同意書在卷可證（本院卷(一)第
    54頁），而證人即被害人甲○○亦於本院審理時證稱該同意
    書確係自己所簽立（本院卷(一)第73頁）。綜此，被害人甲○
    ○匯款新台幣217 萬元至案外人陳有禮所有上開銀行帳戶之
    流程，既與被告所辯如附件所示之匯款流程大致相符，且係
    透過同一大陸地區地下通匯業者匯款，足見被告辯稱伊購買
    黃金之價款之所以來自被害人甲○○，係詐欺集團利用地下
    通匯管道洗錢所致等情，即非全然無據，則被告是否涉犯詐
    欺之犯行，亦非無疑。
  (三)證人即被告所稱購買新台幣43萬元黃金條塊之高昇寶石公司
    實際負責人楊桂花，業於本院審理時結證稱：「（問：你任
    何職？）（答：銀樓，是在臺北市○○路106 號的高昇金銀
    寶石公司，我不是負責人，掛名負責人是我兒子，但是我實
    際經營。）（問：是否認識今日在庭被告？）（答：不認識
    。）（問：之前你不是說被告有常去你店中買東西？）（答
    ：是他常來店中買東西認識的，買過7、8次因此認識的。）
    （問：他何時開始至店中買金飾？）（答：時間很久我忘記
    了，大約94、95年開始到店中買東西，被告都是買小東西，
    有戒指，但店中沒有留此紀錄，有開金單給被告，但店內沒
    有留存，目前有的就是最後一次買金塊的紀錄。）（問：你
    這次於95年4月9日賣金塊給被告的過程如何？）（答：被告
    於95年4月9日到我店中，說要買金塊但要用匯款方式，我就
    給他我的帳號，被告於隔日就匯款進來，我金塊10日下午4
    至5 時左右，被告到店中，我就交付他金塊。）（問：你知
    道被告住何處？）（答：我不知道。）（問：這次金塊給被
    告有無給其優惠？）（答：我有給他比一般客人便宜的價格
    ，因為當時被告買的是金塊，與金飾價不相同，我有給他較
    優惠的價格，約10兩賺他500元，一般的客人是10兩賺1千元
    。）（問：為何要給被告優惠？）（答：因被告常來買東西
    ，是從94、95這一兩年因為買東西比較熟，條塊如果一般客
    人來買我會算他一般價金，因為他是一位張小姐介紹來的，
    所以就算被告比較優惠。）（問：給他帳號付買金塊價錢，
    你有無心存疑惑？）（答：不會，因為有時對其他客人也會
    這樣。）（問：可否提出你所說與被告相同買金塊用匯款方
    式付款的客人記錄？）（答：大約幾次，我還需要查看，我
    可以回去查完後再提供給法院。）（問：當時被告在95年4
    月多向你買金塊至今，金價漲多少？）（答：當時被告總共
    買43萬元金塊，一錢漲了200多元，當時重量約18.45兩之黃
    金條塊，至今約賺了5 萬多元。）... （問：到你店中買黃
    金條塊，交易上面是有但不多，客人買整數金額的客人多嗎
    ？）（答：有，我們是有批發給銀樓，所以有這樣買法。）
    （問：此部分處理是否容易？）（答：對我沒有困難，如果
    需要零數就用小金塊去拼湊，一般銀樓在購買都會買一公斤
    或五兩、十兩，也有外客會購買零數。）... （問：被告買
    黃金條塊為何沒有付現而用匯款方式，被告有無說明？）（
    答：他說他沒有帶錢來，問我是否可以用匯款方式。）」（
    本院卷(一)第74-76 頁），並提出高昇寶石公司確有販賣黃金
    條塊之廣告及其他客人曾有用匯款給付貨款之銀行交易明細
    帳戶為證（本院卷(一)第202-209 頁）。又被害人甲○○告訴
    證人楊桂花涉犯詐欺之罪嫌，已經臺灣台北地方法院檢察署
    檢察官另為不起訴處分，亦有該署95年度偵字第17142 號偵
    卷在卷可佐。綜此，由證人楊桂花之證詞及其所提出之相關
    書證，顯見被告確有於95年4月9日向其購買新台幣43萬元黃
    金條塊之情，且被告當時購買之黃金條塊，迄今業已漲價新
    台幣5 萬元左右，則被告辯稱：基於保值之理念，至高昇寶
    石公司向楊桂花洽談購買新台幣43萬元之黃金條塊，因該款
    項以現金交付多所不便，遂向楊桂花索取銀行帳戶，並去電
    何秀輝，請何秀輝將應給付與伊之人民幣10萬元直接匯給楊
    桂花等情，即非全然無據。
  (四)證人即被害人甲○○業於本院審理時結證稱：「（問：你是
    否有被詐欺集團騙？）（答：有，經過是電話來詳細日期我
    不記得了，他說他們有賣床罩，問我是否要買，不貴，要我
    繳錢，我就繳錢，我是用匯款方式繳錢，電話內的一位男性
    告訴我他們賣床罩的地址、匯款帳號，匯款後回來發現他們
    很久都沒有與我聯絡，過了1、2個月我才去報警。）（問：
    你在警察局時說於95年2 月27接到一位女性打妳家中電話，
    說是香港公家機關舉辦摸彩活動，問你是否要參加，你說參
    加以後他就告訴你中獎，但是要先繳稅金，所以要你先匯款
    ？）（答：有這件事情，與我剛剛所說的床罩是同一事情，
    是同一人打同一通電話，電話中告訴我中獎與買床罩的事情
    。）（問：剛剛你說是男性，之前說是女性？）（答：同一
    個是男性，他先起頭告訴我後買床罩的事情，再由一位女性
    人員跟我說抽獎中獎的事情。）... （問：在整個詐騙過程
    中，除了電話，你有無與這些人接觸或見面？）（答：沒有
    。）（問：你接到詐騙集團電話，有男性、女性，是何口音
    ？）（答：國語。）（問：你現在是否可確認，今日在庭被
    告與證人楊桂花，是否就是當時打電話給你的人？）（答：
    不是這二個人，因為打電話給我的聲音比較細，與他們聲音
    不相同。）... （問：被騙的錢都是你自己的錢？）（答：
    我拿自己的房子去借的，是我自己去辦貸款，沒有任何人帶
    我去，我女兒才19歲，他也不知道，房子我向一位姓李姓的
    人借了600 萬元，他是專門在借錢的，姓名我忘了，也沒有
    他的任何聯絡方式，是他主動來找我，告訴我可以用房子借
    錢，他拿了我的房子權狀，就拿現金600 萬元給我，其他被
    騙不夠的錢，我再拿房子去借，我是拿自己臺北市○○○路
    ○段9號及11號房子去借的，李先生先來找我之後，騙我錢的
    人才打電話來的。）（問：簽同意書時，今日在庭被告有無
    參與？）（答：沒有，是比今日被告年輕的人。）（問：同
    意書內容何人所寫？）（答：是陳有禮朋友一個人拿預先寫
    好的同意書來給我簽的，他有拿名片給我看，名片我已經丟
    掉了。）」（本院卷(一)第71-74 頁），顯見無論係在詐騙過
    程或簽訂同意書時，被告均未參與，亦未在場，被告即非實
    際詐騙被害人甲○○之人。
  (五)本件被害人甲○○被騙情節雖異於常情，惟經本院依職權調
    閱被害人甲○○所有臺北市松山區○○○路○段291巷5弄9號
    、11號房地（下稱系爭房地）之申請登記資料（此有臺北市
    松山地政事務所96年3 月29日函文檢附相關申請文件在卷可
    稽，本院卷(一)第89-200頁）、調閱被害人甲○○以系爭房地
    向聯邦商業銀行東臺北分行貸款新台幣500 萬元之借貸契約
    等文件（此有該行96年6月14日、96年6月22日檢附相關文件
    在卷可佐，本院卷(一)245、248-252頁），以及傳喚證人即負
    責貸款事宜之原聯邦商業銀行東臺北分行行員楊登傑、借款
    新台幣1,900 餘萬元與被害人甲○○之李慶堂，經該二人於
    本院審理時具結之證詞（本院卷(二)第22-25頁、第157-163頁
    ），並調閱核對楊登傑所稱伊姊姊楊琳雅所有彰化銀行東林
    口分行000000000000號帳戶之資料（此有該行96年8 月22日
    函文檢附存摺存款帳戶資料及交易明細查詢表在卷可證，本
    院卷(二)第49-55 頁），顯見被害人甲○○在電話中陸續為詐
    騙集團份子詐欺後，即持自己所有系爭房地，準備向聯邦銀
    行東臺北分行借款1,700 萬元，並由該行行員楊登傑負責承
    辦，雖系爭房地市價約有3、4千萬元，但因被害人甲○○並
    無工作、年紀已大，該行在審核其還款能力，兼以分行核貸
    權限只有500萬元之情況下，決定只貸款500萬元與被害人甲
    ○○，由於被害人甲○○當時被騙得狂熱，意欲再行借款，
    楊登傑遂介紹被害人甲○○向友人李慶堂借款，自己則從中
    賺取佣金，經過三方磋商後，李慶堂陸續借款1,900餘萬元
    與被害人甲○○，並由被害人甲○○提供系爭房地信託登記
    與李慶堂，至於借款之款項，李慶堂為確保無虞，係先由李
    慶堂匯款至楊登傑姊姊楊琳雅所有、實際由楊登傑使用之彰
    化銀行東林口分行000000000000號帳戶，再由楊登傑自該帳
    戶匯款給被害人甲○○。綜此，被害人甲○○對於上開借款
    之過程既均不爭執（本院卷(二)第163 頁），且證人楊登傑亦
    證稱並不認識被告（本院卷(二)第25頁），顯見被害人甲○○
    雖係被詐騙集團成員詐欺後，而向聯邦銀行、李慶堂借款2
    千餘萬後，繼續被詐欺，被告卻並未參與其中。
  (六)公訴意旨雖以被告時常出入中國大陸地區，且被告在財團法
    人金融聯合徵信中心網路查詢報表之經濟狀況不佳，顯見被
    告辯稱因投資而購買黃金條塊之情，顯與事實不符等語。惟
    查，被告確實曾向楊桂花所實際經營之高昇寶石公司購買新
    台幣43萬元之黃金條塊，已如前述，且本件被害人甲○○被
    詐騙一事，係發生於95年2月至4月間，自不能以被告事後於
    95年11月27日有因消費款項未繳，而遭銀行強制停卡之查詢
    資料（本院卷(二)第45頁），遽謂被告於95年2月至4月亦屬經
    濟能力不佳、無能力購買黃金條款。又被告於93年4月至95
    年9月間雖有密集之入出境資料（本院卷(二)第46-48頁），惟
    入出境頻繁，尚不得據此認與本件詐欺犯行有何關連，且被
    告辯稱妻子係大陸配偶、之前在大陸投資生意、目前替一家
    運輸業者從事報關業務，因此必須時常入出境等情，衡情即
    非全然無據。
五、綜上所述，本件被告確有向案外人楊桂花所實際經營之高昇
    寶石公司購買新台幣43萬元之黃金條塊，被告購買黃金之價
    款所以來自甲○○，可能係詐欺集團利用地下通匯管道洗錢
    所，則公訴人所舉之證據，尚無法證明被告確有詐欺取財之
    犯意。本院對於卷內訴訟資料經逐一剖析，參互審酌，尚無
    從獲得有罪之心證，揆諸前開法律規定及判例意旨所示，應
    諭知被告無罪之判決，以示慎斷。
據上論斷，應依刑事訴訟法第301條第1項，判決如主文。
本案經檢察官高怡修到庭執行職務。
中    華    民    國    96    年    9    月    28    日
                  刑事第六庭  審判長法  官 周占春
                                    法  官 林晏如
                                    法  官 林孟皇
本正本證明與原本無異。
如不服本判決，應於判決送達後10日內向本院提出上訴狀（應抄
附繕本）。告訴人或被害人如對於本判決不服者，應具備理由請
求檢察官上訴，其上訴期間之計算係以檢察官收受判決正本之日
期為準。
                                    書記官 宋德華
中    華    民    國    96    年    9    月    28    日
附表
┌──┬───────┬────────┬───────┬──────┐
│編號│金額（新臺幣）│金融機構        │帳號          │ 存戶姓名   │
│    │              │                │              │（由警追查）│
├──┼───────┼────────┼───────┼──────┤
│ 1  │50萬1,960元   │嘉義朴子郵局    │00000000000000│江春蘭      │
├──┼───────┼────────┼───────┼──────┤
│ 2  │55萬2,160元   │中國國際商銀三重│00000000000   │蔡家豪      │
│    │              │分行            │              │            │
├──┼───────┼────────┼───────┼──────┤
│ 3  │94萬元        │臺北銀行城中分行│00000000000000│林詩懷      │
├──┼───────┼────────┼───────┼──────┤
│ 4  │115萬元       │大眾商業銀行灣裡│000000000000  │            │
│    │              │分行            │              │            │
├──┼───────┼────────┼───────┼──────┤
│ 5  │91萬元        │臺中商業銀行二林│000000000000  │            │
│    │              │分行            │              │            │
├──┼───────┼────────┼───────┼──────┤
│ 6  │97萬元        │彰化商業銀行宜蘭│00000000000000│林之晴      │
│    │              │分行            │              │            │
├──┼───────┼────────┼───────┼──────┤
│ 7  │43萬元        │國泰世華商業銀行│000000000000  │楊桂花      │
│    │              │古亭分行        │              │            │
├──┼───────┼────────┼───────┼──────┤
│ 8  │160萬元       │中國農民銀行新興│00000000000   │周英美      │
│    │              │分行            │              │            │
├──┼───────┼────────┼───────┼──────┤
│ 9  │100萬元       │新竹商業銀行新坡│00000000000   │陳文森      │
│    │              │分行            │              │            │
├──┼───────┼────────┼───────┼──────┤
│ 10 │217萬元       │臺北富邦商業銀行│0000000000000 │陳有禮      │
│    │              │延平分行        │              │            │
├──┼───────┼────────┼───────┼──────┤
│ 11 │140萬元       │中國農民銀行新興│00000000000   │周英美      │
│    │              │分行            │              │            │
├──┼───────┼────────┼───────┼──────┤
│ 12 │200萬元       │日盛國際商業銀行│000000000000  │榮森開發有限│
│    │              │北桃園分行      │              │公司        │
├──┼───────┼────────┼───────┼──────┤
│ 13 │167萬元       │華南商業銀行觀音│000000000000  │紡織企業股份│
│    │              │分行            │              │有限公司    │
├──┼───────┼────────┼───────┼──────┤
│ 14 │330萬元       │玉山商業銀行大墩│0000000000000 │周銘希      │
│    │              │分行            │              │            │
├──┼───────┼────────┼───────┼──────┤
│ 15 │300萬元       │合作金庫高雄分行│0000000000000 │陳秀雲      │
├──┼───────┼────────┼───────┼──────┤
│ 16 │88萬元        │臺北富邦商業銀行│0000000000000 │朱美蘭      │
│    │              │仁愛分行        │              │            │
├──┼───────┼────────┼───────┼──────┤
│ 17 │350萬元       │彰化商業銀行中正│00000000000000│林益成      │
│    │              │分行            │              │            │
├──┼───────┼────────┼───────┼──────┤
│ 18 │150萬元       │中國商銀大稻埕分│00000000000   │三洋紡織纖維│
│    │              │行              │              │股份有限公司│
│    │              │                │              │            │
├──┼───────┼────────┼───────┼──────┤
│總計│2,747萬4,120元│                │              │            │
└──┴───────┴────────┴───────┴──────┘


司法院資訊處製作；財團法人民間司法改革基金會備份。
